ACORDAO-COMPLETO-2316209

ACÓRDÃO 1668/2019 ATA 6/2019 - SEGUNDA CÂMARA

VISTOS, relatados e discutidos estes autos de representação formulada pelo Tribunal de Contas do Estado de Pernambuco (TCE-PE) sobre possíveis irregularidades em contratos firmados para a realização de obras em municípios do referido estado-membro com a utilização de recursos federais;
	ACORDAM os Ministros do Tribunal de Contas da União, reunidos em Sessão da 2ª Câmara, ante as razões expostas pelo Relator, em:
	9.1. conhecer da presente representação para considerar prejudicada, todavia, a apreciação de mérito em relação à Obra 2 – ampliação do sistema de abastecimento de água do Município de Poção (Contrato 01 – CT.OS.08.0.0218) , sem prejuízo de determinar que a Caixa Econômica Federal promova a apuração dos indícios de irregularidade no bojo do correspondente contrato de repasse, devendo a Caixa informar o TCU sobre o resultado conclusivo dessa apuração no prazo de 90 (noventa) dias, contados da ciência desta deliberação;
	9.2. conhecer da presente representação para considerar prejudicada, contudo, a apreciação de mérito em relação à Obra 3 – recuperação da capacidade de tratamento da ETA para Várzea do Una em São Lourenço (CT.PS.08.0.00089) , determinando que a Caixa Econômica Federal promova a apuração dos possíveis ilícitos perpetrados sobre o Contrato de Repasse nº 0191116-01, devendo a Caixa informar o TCU sobre o resultado conclusivo dessa apuração no prazo de 90 (noventa) dias, contados da ciência desta deliberação;
	9.3. conhecer da presente representação para considerar prejudicada, todavia, a apreciação de mérito em relação à referida Obra 8 (CT.OS.08.0.0344) , sem prejuízo de informar ao representante que o TCU já teria inicialmente avaliado as eventuais irregularidades no CT.OS.08.0.0344, de 4/9/2008, e no Contrato de Repasse nº 222.783-52/2007, sob o TC Processo 022.238/2010-7, tendo sido proferido o Acórdão 2544/2011-TCU-Plenário do TCU no sentido de excluir o Consórcio Rocha-OTL e a Infortec Comércio, Serviços e Instalações Ltda., além do Sr. Otacílio de Souza Araújo, na correspondente relação processual e de julgar regulares, com ressalvas, as contas de Waldeck Stevens de Vasconcelos Egito, João Bosco de Almeida e Ana Maria Araujo Torres Pontes, além de regulares as contas de Rodrigo Quental Feitosa e Sandra Mirelly de Souza Pereira, determinando, contudo, que:
	9.3.1. a unidade técnica da secretaria do TCU avalie a necessidade de autuação de nova tomada de contas especial sobre os aludidos ajustes relacionados com a referida Obra 8 (CT.OS.08.0.0344) , promovendo as medidas aí cabíveis, diante dos novos elementos de convicção ora apresentados pelo TCE-PE;
	9.4. conhecer da presente representação para considerar prejudicada, contudo, a apreciação de mérito em relação à referida Obra 29: recuperação das unidades SES em Caruaru – PE (Contrato CT.OS.08.0.0275) , sem prejuízo de determinar que a Caixa Econômica Federal promova a apuração dos possíveis ilícitos perpetrados sobre a referida Obra 29 no bojo do Contrato CT.OS.08.0.0275 a partir das notícias ora apresentadas pelo TCE-PE, devendo informar o TCU sobre o resultado conclusivo da aludida apuração no prazo de 90 (noventa) dias, contados da ciência desta deliberação;
9.5. determinar que a unidade técnica adote as seguintes medidas:
	9.5.1. envie a cópia deste Acórdão, acompanhado do Relatório e da Proposta de Deliberação que o fundamenta, ao Tribunal de Contas do Estado de Pernambuco e à Companhia Pernambucana de Saneamento, para ciência, e à unidade competente da Caixa Econômica Federal, para ciência e cumprimento de todas as determinações prolatadas por este Acórdão; e
	9.5.2. arquive o presente processo, sem prejuízo de promover o monitoramento de todas as determinações prolatadas por este Acórdão.

Representação formulada pelo Tribunal de Contas do Estado de Pernambuco sobre possíveis irregularidades relacionadas a contratos firmados para a realização de obras em municípios do referido Estado com a utilização de recursos federais.

Segunda Câmara

Companhia Pernambucana de Saneamento - Compesa.

3. Representante: Tribunal de Contas do Estado de Pernambuco - TCE-PE.

Ana Arraes (Presidente).

13.1. Ministros presentes: Ana Arraes (Presidente), Augusto Nardes, Aroldo Cedraz e Raimundo Carreiro.
13.2. Ministra que alegou impedimento na Sessão: Ana Arraes (Presidente).
13.3. Ministros-Substitutos presentes: Marcos Bemquerer Costa e André Luís de Carvalho (Relator).

ANDRÉ DE CARVALHO

Trata-se de representação formulada pelo Tribunal de Contas do Estado de Pernambuco (TCE-PE) sobre possíveis irregularidades em contratos firmados para a realização de obras em municípios do referido estado-membro com a utilização de recursos federais.
2.	Após a análise do feito, o auditor federal da então Secex-PE lançou o seu parecer à Peça 19 (fls. 1/7) , com a anuência dos dirigentes da unidade técnica (Peças 20 e 21) , nos seguintes termos:
“Cuidam os autos de representação encaminhada pelo Tribunal de Contas do Estado de Pernambuco (TCE-PE) a respeito de possíveis irregularidades relacionadas aos seguintes contratos abaixo listados: 
a) Contrato 01-CT.OS.08.0.0218 – ampliação do sistema de abastecimento de água no município de Poção/PE – nomeada Obra 2; 
b) Contrato 01-CT.PS.08.0.0089 – recuperação da capacidade de tratamento da Estação de Tratamento de Água – ETA – Várzea do Uma – São Lourenço/PE – nomeada Obra 3; 
c) Contrato CT.OS.08.0.0344 – implantação do sistema adutor do Camevô – 2º Trecho – Caruaru/PE – nomeada Obra 8; e 
d) Contrato CT.OS.08.0.0275 – recuperação das unidades SES de Caruaru/PE – nomeada Obra 29. 
2. Aquele TCE-PE encaminhou o Acórdão 1619/2015-TCU-Segunda Câmara (Relator: Conselheiro Substituto Luiz Arcoverde Filho) , que cuida da prestação de contas dos gestores da Companhia Pernambucana de Saneamento – Compesa (exercício 2009) , noticiando que, ao realizar auditoria técnica de obras e serviços de engenharia, detectou ‘excessos apurados’ nas obras supracitadas, no valor total de R$ 1.570.293,87 (peça 1, p. 298) . 
	3. Segundo o TCE-PE, os ‘excessos apurados’ seriam oriundos de recursos da União, na forma demonstrada abaixo (peça 1, p. 297-298) :
	
	Obra
	Discriminação Resumida
	Fonte de Recurso
	Despesa Indevida (R$) 

	2
	Ampliação do sistema de abastecimento de água do município de Poção
	Caixa Econômica Federal – CEF 
	17.320,00

	3
	Recuperação da capacidade de tratamento da ETA – Várzea do Una – São Lourenço
	Caixa Econômica Federal – CEF 
	566.228,88

	8
	Implantação do sistema adutor do Camevô – 2º trecho – Caruaru/PE
	Caixa Econômica Federal – CEF 
	640.859,72

	29
	Recuperação das unidades SES de Caruaru
	Caixa Econômica Federal – CEF – FGTS
	345.885,27

	TOTAL
	1.570.293,87

4. Tendo em vista que não existiam nos autos informações sobre o convênio/termo/ajuste que deu origem aos repasses financeiros, realizou-se a diligência ao TCE-PE (peça 3) solicitando-lhe que se nos enviassem evidências de que as despesas supramencionadas eram oriundas da União (comprovantes peças 5, 6, 7 e 8) . 
5. O TCE respondeu a diligência encaminhando os documentos constantes à peça 9. 
Exame de Admissibilidade 
6. Inicialmente, deve-se registrar que o exame de admissibilidade do presente processo foi feito na instrução inicial constante à peça 3. 
6.1. Contudo, tendo em vista que, das informações carreadas aos autos, após a realização da diligência, constatamos que cada obra que faz parte desta representação tem sua particularidade, faremos um exame de admissibilidade para cada obra, tendo em vista que algumas foram realizadas com recursos que são da competência do Tribunal fiscalizar e outras não, etc. 
Exame Técnico 
7. O Tribunal de Contas do Estado de Pernambuco deu notícia de que apurou pagamentos indevidos da ordem de R$ 1.570.293,87, referentes ao exercício de 2009, oriundos de recursos federais (peça 1, p. 297-298) , nas seguintes obras: 
7.1. Obra 2 - Ampliação do sistema de abastecimento de água do município de Poção Contrato 01-CT.OS.08.0.0218: 
7.1.1. O TCE/PE, em seu laudo de auditoria técnica de obras e serviços de engenharia demonstrou ‘excessos apurados’, em relação a essa obra, no valor de R$ 17.320,00 (peça 1, p. 297) . 
7.1.1.1. Esses excessos dizem respeito a ‘Pagamento de itens de serviços já contemplado em outro serviço’, no valor supracitado (peça 1, p. 48) . 
7.1.1.2. O TCE/PE chama a atenção para o fato de que seria possível a correção dessa irregularidade, estornando-se o supracitado valor, em medições subsequentes, uma vez que a gestão da Compesa tomou conhecimento do fato (peça 1, p. 49) . 
7.1.2. No que diz respeito à origem dos recursos dessa obra, o TCE/PE informou que eram provenientes da Caixa Econômica Federal. 
7.1.2.1. A partir dessa informação, consultamos o sistema Siurb da Caixa (https://webp.caixa.gov.br/urbanizacao/siurbn/acompanhamento/ac_publico/sistema/asp/ptei_filtro_inicial.asp) e não vislumbramos contrato de repasse cuja descrição tenha como objeto a ‘Ampliação do sistema de abastecimento de água do município de Poção’, entre os anos 1997 e 2012 (peça 14, p. 1-14) . 
7.1.3. Conforme pudemos verificar, analisando os demais processos da Compesa, percebemos que a indicação da fonte dos recursos a serem utilizados nos pagamentos dos contratos firmados pela Companhia Pernambucana de Saneamento constam na ordem de serviço. 
7.1.4. No caso em apreço, a ordem de serviço 21/2008 não fez menção à origem dos recursos (peça 14, p. 15) . 
7.1.5. O termo do Contrato CT.OS.08.0.0218 limita-se a informar que os pagamentos correrão à conta dos recursos previstos no PA 729/2007 (peça 9, p. 37) . 
7.1.6. Dando continuidade à análise, constatamos que a cláusula terceira do 2º termo de aditamento, firmado em 31/3/2009, informa que os recursos disponibilizados para a execução do contrato ‘são próprios’ e foram reservados pelo Diretor de Gestão Corporativa através do PA 196/2009, de 23/3/2009 (peça 9, p. 50) . 
7.1.7. Vale destacar que, quando a origem dos recursos é da Caixa, no contrato e em seus aditamentos constam a expressão ‘recursos da CAIXA ECONÔMICA FEDERAL (PAC) /COMPESA/GOVERNO DO ESTADO, previstos através’ do ‘PA número X’, consoante consta no Contrato CT.OS.08.0.0344 – implantação do sistema adutor do Camevô – 2º Trecho – Caruaru/PE – nomeada Obra 8 (peça 9, p. 3) . 
7.1.8. Em pesquisa realizada no sistema interno do TCU, constatamos que não há tomada de contas especial cujo objeto seja a obra em análise (peça 15) . 
7.1.9. Diante do exposto, podemos concluir que não há suficientes indícios de que a execução da Obra 2 - Ampliação do sistema de abastecimento de água do município de Poção Contrato 01-CT.OS.08.0.0218, tenha sido realizada com recursos da Caixa. 
7.1.10. No que diz respeito ao exame de admissibilidade da representação dessa obra, tendo em vista que não há indícios suficientes de que a obra tenha sido realizada com recursos da Caixa, mesmo tendo realizado diligência e as análises já relatadas acima, consideramos que está caracterizado que a redação não está redigida em linguagem clara e objetiva, prejudicando a verificação se se trata de matéria de competência do Tribunal. 
7.1.11. Dessa forma, propõe-se não conhecer a representação feita contra a ‘Obra 2 - Ampliação do sistema de abastecimento de água do município de Poção, Contrato 01-CT.OS.08.0.0218’, por não atender os requisitos de admissibilidade insculpidos no art. 235 do Regimento Interno deste Tribunal e art. 103, § 1º, da Resolução – TCU 259/2014 e Anexo I à Portaria-Segecex 12/2016, tópico I.5, item 10, II e V (redação em linguagem clara e objetiva e matéria de competência do Tribunal) . 
7.2. Obra 3 - Recuperação da capacidade de tratamento da ETA – Várzea do Una – São Lourenço, Contrato 01-CT.PS.08.0.0089: 
7.2.1. No que diz respeito a essa obra, o TCE/PE noticiou que, ao realizar auditoria técnica de obras e serviços de engenharia, detectou ‘excessos apurados’ no valor de R$ 566.228,88. 
	7.2.1.1. As despesas inquinadas pelo TCE/PE são as abaixo demonstradas (peça 1, p. 56-57) :
		Descrição
	R$

	Reajuste indevido
	181.943,71

	Pagamento da locação de veículo durante a prorrogação de prazo
	15.225,12

	Pagamento indevido do serviço de locação da obra
	91,06

	Pagamento indevido do controlador de coagulação
	48.201,20

	Pagamento indevido em duplicidade do escoramento da unidade do floculador
	20.543,92

	Pagamento indevido a preço inadequado do concreto do decantador
	284.114,62

	Pagamento indevido em duplicidade do escoramento da unidade do floculador
	16.109,25

	TOTAL
	566.228,88

7.2.2. Em pesquisa realizada no Siurb da Caixa, constatamos que a obra aqui em questão diz respeito ao Contrato de Repasse 0191116-01, que se encontra na situação ‘Concluída’, com data da última medição de 23/10/2009. 
7.2.2.1. Constatamos, também, que não há nenhum registro, no referido sistema, no campo referente ao recebimento da prestação de contas final (Data Recebimento PCF/CAIXA) , tampouco no campo referente à data da aprovação pela Caixa (Data Aprovação CAIXA) , o que pode indicar que a análise da prestação de contas ainda não foi encerrada (peça 16) . 
7.2.3. Em pesquisa aos sistemas de informação do TCU, não vislumbramos tomada de contas especial tramitando nesta Corte, cujo objeto seja o Contrato de Repasse 0191116-01 (peças 15, p. 2 e peça 17) . 
7.2.4. Tratando-se de convênios e outras transferências de recursos federais, conforme decisões recentes em casos análogos (Acórdão 2836/2017-TCU-Segunda Câmara, de relatoria do Ministro-Substituto Marcos Bemquerer; e Acórdão 3757/2015-TCU-Segunda Câmara; 3.758/2015- TCU-2ª Câmara; 3.759/2015-TCU-2ª Câmara; 3.761/2015-TCU-2ª Câmara, todos de relatoria do Ministro-Substituto André de Carvalho) esta Corte vem entendendo que o controle e a fiscalização de sua execução, bem como o exame da prestação de contas é atribuição primária do concedente ou repassador dos recursos, o qual, se identificar alguma das hipóteses previstas no art. 8º da Lei 8.443/1992, deverá instaurar a devida tomada de contas especial para apuração dos fatos, identificação dos responsáveis, quantificação do dano e obtenção do ressarcimento. 
7.2.5. Assim, no que diz respeito a essa obra, propõe-se: 
a) conhecer a representação contra essa obra, satisfeitos os requisitos de admissibilidade previstos no arts. 237, IV, parágrafo único, do Regimento Interno deste Tribunal, para, no mérito, considerá-la prejudicada; 
b) comunicar os fatos ao concedente, Caixa Econômica Federal, para que tome conhecimento dos indícios de irregularidades apontadas pelo TCE/PE, referentes ao Contrato de Repasse 0191116-01, para adoção das providências cabíveis; 
c) informar ao representante que cabe ao órgão/entidade concedente dos recursos federais esgotar as medidas administrativas de sua alçada e, caso necessário, instaurar processo de tomada de contas especial a ser apreciado posteriormente pelo TCU. 
7.3. Obra 8 - implantação do sistema adutor do Camevô – 2º Trecho – Caruaru/PE – Contrato CT.OS.08.0.0344: 
7.3.1. No que diz respeito a essa obra, o TCE/PE informa que teria havido pagamento de despesas indevidas, na execução do contrato supracitado, da ordem de R$ 640.859,72 (peça 1, p. 103) . 
7.3.2. A origem desse suposto pagamento indevido seria o primeiro termo de aditamento, celebrado em 11/9/2009, utilização de data base para o reajuste de preço da proposta contratada (peça 1, p. 97) . 
7.3.3. Segundo o TCE/PE, teria havido um erro no cálculo do índice de reajuste do primeiro termo de aditamento ao contrato supracitado que, quando aplicado o percentual nos boletins de medição números de 8 a 13, teria resultado em pagamento de despesas indevidas no valor de R$ 640.859,72 (peça 1, p. 97-99) . 
7.3.4. Em pesquisa realizada no Siurb da Caixa, constatamos que a obra aqui em questão diz respeito ao Contrato de Repasse 222.783-52/2017 (peça 18) . 
7.3.5. Em pesquisa aos sistemas de informação do TCU, constatamos que o TC Processo 000.339/2010-5 refere-se à auditoria realizada na Caixa, Compesa e no Ministério das Cidades, na qual o CT.OS.08.0.0344, de 4/9/2008, Contrato de Repasse 222.783-52/2007, foi objeto do escopo. 
7.3.6. O relatório da supracitada auditoria foi a julgamento e o item 9.1 do Acórdão 1921/2010-TCU-Plenário (Relator: Ministro-Substituto Marcos Bemquerer Costa) converteu os autos em tomada de contas especial (TC Processo 022.238/2010-7) , que já foi apreciada pelo Tribunal, por meio do Acórdão 2544/2011-TCU-Plenário (Relator Marcos Bemquerer) . 
7.3.7. Levando em consideração o acima exposto, consideramos necessário: 
a) conhecer da representação contra essa obra, satisfeitos os requisitos de admissibilidade previstos no arts. 237, IV, parágrafo único, do Regimento Interno deste Tribunal e art. 103, da Resolução 259/2014; 
b) informar ao representante que este Tribunal instaurou TCE para apreciar irregularidades no CT.OS.08.0.0344, de 4/9/2008, Contrato de Repasse 222.783-52/2007, no âmbito do TC Processo 022.238/2010-7, cujo julgado encontra-se no Acórdão 2544/2011-TCU-Plenário (Relator Marcos Bemquerer) ; 
7.4. Obra 29 - recuperação das unidades SES de Caruaru/PE – Contrato CT.OS.08.0.0275: 
7.4.1. No que diz respeito a esta obra, o TCE/PE informou que a Compesa pagou os boletins de medição 1 e 2 deste contrato, cujo somatório monta R$ 345.885,27, e que os gestores da Compesa não os apresentou à equipe do TCE/PE, por isso esse valor foi considerado como pagamento indevido (peça 1, p. 252) . 
7.4.2. No que diz respeito à informação sobre os recursos aplicados na obra em questão, consta nos autos que eles ‘são originários do Fundo de Garantia por Tempo de Serviço (FGTS) disponibilizados pela Caixa Econômica Federal (CEF) ’ (peça 1, p. 252) . 
7.4.3. Ocorre que, segundo a parte I.7, item 13.3, inciso I, alínea ‘c’, da Portaria-Segecex 12/2016, não se insere na competência do Tribunal empréstimo concedido pela Caixa Econômica Federal com recursos do Fundo de Garantia por Tempo de Serviço (FGTS) , para o qual foram oferecidas suficientes e exigíveis garantias, na forma do Acórdão 1546/2010-TCU-Plenário (Marcos Bemquerer) . 
7.4.4. Dessa forma, propõe-se não conhecer a representação feita contra a ‘Obra 29 - recuperação das unidades SES de Caruaru/PE – Contrato CT.OS.08.0.0275’, por não atender o requisito de admissibilidade insculpido no art. 235 do Regimento Interno deste Tribunal; art. 103, § 1º, da Resolução – TCU 259/2014 e Anexo I à Portaria-Segecex 12/2016, parte I.7, item 13.3, inciso I, alínea ‘c’ (matéria de competência do Tribunal) . 
Conclusão 
8. Realizadas as análises, concluiu-se o seguinte: 
a) em relação à obra 2 - Ampliação do sistema de abastecimento de água do município de Poção Contrato 01-CT.OS.08.0.0218: não conhecer a representação contra essa obra, por não atender os requisitos de admissibilidade insculpidos no art. 235 do Regimento Interno deste Tribunal e art. 103, § 1º, da Resolução – TCU 259/2014 e Anexo I à Portaria-Segecex 12/2016, tópico I.5, item 10, II e V (ausência de redação em linguagem clara e objetiva e matéria cujo objeto não é de competência do Tribunal) , conforme análise constante nos itens 7.1 a 7.1.11 da presente instrução. 
b) em relação à obra 3 - Recuperação da capacidade de tratamento da ETA – Várzea do Una – São Lourenço, Contrato 01-CT.PS.08.0.0089 (Contrato de Repasse 0191116-01) , conforme análise constante nos itens 7.2 a 7.2.5 da presente instrução: 
b.1) conhecer a representação contra essa obra, satisfeitos os requisitos de admissibilidade previstos no arts. 237, IV, parágrafo único, do Regimento Interno deste Tribunal, e art. 103, da Resolução– TCU 259/2014, para, no mérito, considerá-la prejudicada; 
b.2) comunicar os fatos ao concedente, Caixa Econômica Federal, para que tome conhecimento das irregularidades apontadas pelo TCE/PE, referentes ao Contrato de Repasse 0191116-01, para adoção das providências cabíveis; 
b.3) informar ao representante que cabe ao órgão/entidade concedente dos recursos federais esgotar as medidas administrativas de sua alçada e, caso necessário, instaurar processo de tomada de contas especial a ser apreciado posteriormente pelo TCU. 
c) em relação à obra 8 - implantação do sistema adutor do Camevô – 2º Trecho – Caruaru/PE – Contrato CT.OS.08.0.0344 (Contrato de Repasse 222.783-52/2017) , conforme análise constante nos itens 7.3 a 7.3.7 da presente instrução, propõe-se: 
c.1) conhecer a representação contra essa obra, satisfeitos os requisitos de admissibilidade previstos no arts. 237, IV, parágrafo único, do Regimento Interno deste Tribunal, e art. 103, da Resolução– TCU 259/2014; 
c.2) informar ao representante que este Tribunal instaurou TCE para apreciar irregularidades no CT.OS.08.0.0344, de 4/9/2008, Contrato de Repasse 222.783-52/2007, no âmbito do TC Processo 022.238/2010-7, cujo julgado encontra-se no Acórdão 2544/2011-TCU-Plenário (Relator Marcos Bemquerer) . 
d) em relação à obra 29 - recuperação das unidades SES de Caruaru/PE – Contrato CT.OS.08.0.0275, propõe-se: não conhecer a representação conta essa obra, por não atender o requisito de admissibilidade insculpido no art. 235 do Regimento Interno deste Tribunal; art. 103, § 1º, da Resolução – TCU 259/2014 e Anexo I à Portaria-Segecex 12/2016, parte I.7, item 13.3, inciso I, alínea “c” (matéria cujo objeto não é de competência do Tribunal) , conforme análise constante nos itens 7.4 a 7.4.4. 
Proposta de Encaminhamento 
9. Diante do exposto, submetem-se os autos à consideração superior, propondo: 
9.1. em relação à obra 2 - Ampliação do sistema de abastecimento de água do município de Poção Contrato 01-CT.OS.08.0.0218, não conhecer a representação contra essa obra, por não atender os requisitos de admissibilidade insculpidos no art. 235 do Regimento Interno deste Tribunal e art. 103, § 1º, da Resolução – TCU 259/2014 e Anexo I à Portaria-Segecex 12/2016, tópico I.5, item 10, II e V (ausência de redação em linguagem clara e objetiva e matéria cujo objeto não é de competência do Tribunal) . 
9.2. em relação à obra 3 - Recuperação da capacidade de tratamento da ETA – Várzea do Una – São Lourenço, Contrato 01-CT.PS.08.0.0089 (Contrato de Repasse 0191116-01) : 
a) conhecer a representação contra essa obra, satisfeitos os requisitos de admissibilidade previstos no arts. 237, IV, parágrafo único, do Regimento Interno deste Tribunal, e art. 103, da Resolução– TCU 259/2014, para, no mérito, considerá-la prejudicada; 
b) comunicar os fatos ao concedente, Caixa Econômica Federal, para que tome conhecimento dos indícios de irregularidades apontadas pelo TCE/PE, referentes ao Contrato de Repasse 0191116-01, para adoção das providências cabíveis; 
c) informar ao representante que cabe ao órgão/entidade concedente dos recursos federais esgotar as medidas administrativas de sua alçada e, caso necessário, instaurar processo de tomada de contas especial a ser apreciado posteriormente pelo TCU. 
9.3. em relação à obra 8 - implantação do sistema adutor do Camevô – 2º Trecho – Caruaru/PE – Contrato CT.OS.08.0.0344 (Contrato de Repasse 222.783-52/2017) , propõe-se: 
a) conhecer a representação contra essa obra, satisfeitos os requisitos de admissibilidade previstos no arts. 237, IV, parágrafo único, do Regimento Interno deste Tribunal, e art. 103, da Resolução – TCU 259/2014; 
b) informar ao representante que este Tribunal instaurou TCE para apreciar irregularidades no CT.OS.08.0.0344, de 4/9/2008, Contrato de Repasse 222.783-52/2007, no âmbito do TC Processo 022.238/2010-7, cujo julgado encontra-se no Acórdão 2544/2011-TCU-Plenário (Relator Marcos Bemquerer) . 
9.4. em relação à obra 29 - recuperação das unidades SES de Caruaru/PE – Contrato CT.OS.08.0.0275, propõe-se não conhecer a representação conta essa obra, por não atender o requisito de admissibilidade insculpido no art. 235 do Regimento Interno deste Tribunal; art. 103, § 1º, da Resolução – TCU 259/2014 e Anexo I à Portaria-Segecex 12/2016, parte I.7, item 13.3, inciso I, alínea ‘c’ (matéria cujo objeto não é de competência do Tribunal) . 
	9.5. encaminhar cópia do acórdão que vier a ser proferido ao representante, informando-o que seu conteúdo pode ser consultado no endereço www.tcu.gov.br/acordãos e que o inteiro teor dos acórdãos, incluindo os relatórios e os votos, pode ser obtido no dia seguinte ao de sua oficialização”.
	É o Relatório.

Ariadne Raissa Costa da Nóbrega (49.080/OAB-PE), entre outros, representando a Compesa.

Não atuou.

REPRESENTAÇÃO. DIVERSOS INDÍCIOS DE IRREGULARIDADE EM AJUSTES CELEBRADOS PARA A REALIZAÇÃO DE OBRAS EM MUNICÍPIOS DO ESTADO DE PERNAMBUCO. CONHECIMENTO. PREJUÍZO À APRECIAÇÃO DE MÉRITO. DETERMINAÇÕES. CIÊNCIA. ARQUIVAMENTO. MONITORAMENTO.

REPRESENTAÇÃO (REPR)

Secretaria do TCU no Estado de Pernambuco (Sec-PE).

Trata-se de representação formulada pelo Tribunal de Contas do Estado de Pernambuco (TCE-PE) sobre possíveis irregularidades em contratos firmados para a realização de obras em municípios do referido estado-membro com a utilização de recursos federais.
2.	Como visto, o TCE-PE encaminhou o Acórdão 1619/2015-TCU-Segunda Câmara ao TCU, versando sobre a prestação de contas, para o exercício de 2009, dos gestores da Companhia Pernambucana de Saneamento – Compesa, com a notícia aí de que a auditoria técnica de obras e serviços de engenharia teria detectado aluns “excessos apurados” nas aludidas obras sob o valor total de R$ 1.570.293,87 (Peça 1, fl. 298) , em face das seguintes condições:
	
	Obra
	Discriminação Resumida
	Fonte de Recurso
	Despesa Indevida (R$) 

	2
	Ampliação do sistema de abastecimento de água do Município de Poção
	Caixa Econômica Federal – CEF 
	17.320,00

	3
	Recuperação da capacidade de tratamento da ETA – Várzea do Uma em São Lourenço
	Caixa Econômica Federal – CEF 
	566.228,88

	8
	Implantação do sistema adutor do Camevô – 2º trecho em Caruaru – PE
	Caixa Econômica Federal – CEF 
	640.859,72

	29
	Recuperação das unidades SES de Caruaru
	Caixa Econômica Federal – CEF por FGTS
	345.885,27

	TOTAL
	1.570.293,87

3.	Todavia, como não havia informações suficientes sobre os ajustes com os correspondentes repasses federais, a unidade técnica efetuou a devida diligência junto ao TCE-PE (Peça 5) para a obtenção de mais evidências sobre o feito, tendo, em sua resposta, o TCE-PE encaminhado a correspondente documentação (Peça 9) e a então Secex-PE verificado que cada obra apresentaria as suas particularidades, devendo o TCU promover a respectiva apreciação sobre a admissibilidade e o mérito do feito em relação a cada empreendimento.
I – Obra 2: ampliação do sistema de abastecimento de água do Município de Poção 
 (Contrato 01 – CT.OS.08.0.0218) 
4. 	Entendo que o TCU pode preliminarmente conhecer da presente representação para considerar prejudicada, contudo, a apreciação de mérito em relação à Obra 2 – ampliação do sistema de abastecimento de água do Município de Poção (Contrato 01 – CT.OS.08.0.0218) .
5.	Na aludida auditoria técnica, o TCE-PE teria demonstrado os “excessos apurados” em relação à referida Obra 2 sob o valor de R$ 17.320,00 (Peça 1, fl. 297) , em face do “pagamento de itens de serviços já contemplados em outro serviço” (Peça 1, fl. 48) , tendo o TCE-PE informado à Compesa, no entanto, que seria possível corrigir essa irregularidade pelo estorno do referido valor em medições subsequentes (Peça 1, fl. 49) . 
6.	O TCE-PE teria informado, ainda, que os recursos seriam provenientes da Caixa Econômica Federal, mas ao consultar o sistema Siurb, a unidade técnica não teria localizado o contrato de repasse inerente à “ampliação do sistema de abastecimento de água do Município de Poção”, durante os exercícios de 1997 a 2012 (Peça 14, fls. 1/14) . 
7.	Por outro ângulo, ao analisar os demais processos da Compesa, a unidade técnica observou que a indicação da fonte dos recursos para os pagamentos dos ajustes firmados pela Compesa constariam, como regra, da correspondente ordem de serviço, salientando que, no presente caso concreto, a Ordem de Serviço nº 21/2008 não teria menção à origem dos recursos (Peça 14, fl. 15) , ao passo que o Contrato CT.OS.08.0.0218 se limitaria a informar que os pagamentos correriam por conta dos recursos previstos no PA nº 729/2007 (Peça 9, fl. 37) .
8.	A então Secex-PE ressaltou, também, que, para os recursos provenientes da Caixa, o contrato de repasse, com os seus aditamentos, utilizariam a expressão “recursos da CAIXA ECONÔMICA FEDERAL (PAC) /COMPESA/GOVERNO DO ESTADO” previstos pelo “PA número X”, a exemplo do Contrato CT.OS.08.0.0344 – implantação do sistema adutor do Camevô (2º Trecho) em Caruaru – PE para a Obra 8 (Peça 9, fl. 3) , ressaltando, ainda, que as pesquisas nos sistemas do TCU não teriam indicado a subsistência de TCE sobre a Obra 2 (Peça 15) .
9.	Por essa linha, diante da ausência de evidências sobre o emprego de recursos não-federais para a execução da referida Obra 2 (Contrato 01 – CT.OS.08.0.0218) , entendo que o TCU pode considerar prejudicada a aludida apreciação de mérito do feito, em vez do não conhecimento proposto pela unidade técnica, sem prejuízo de determinar que a Caixa promova a apuração dos indícios de irregularidade no bojo do aludido contrato de repasse.
II – Obra 3: recuperação da capacidade de tratamento da ETA – Várzea do Una em São Lourenço
 (Contrato 01 – CT.PS.08.0.00089) 
10. 	Entendo que o TCU pode preliminarmente conhecer da presente representação para considerar prejudicada, todavia, a apreciação de mérito em relação à Obra 3 – recuperação da capacidade de tratamento da ETA para Várzea do Una em São Lourenço (CT.PS.08.0.00089) .
11. 	O TCE-PE noticiou, nesse ponto, que a referida auditoria técnica teria detectado os “excessos apurados” na Obra 3 sob o valor de R$ 566.228,88, assinalando que a pesquisa realizada no sistema Siurb teria indicado que essa obra corresponderia ao Contrato de Repasse 0191116-01 e se encontraria na situação de “Concluída”, tendo a última medição sido realizada em 23/10/2009.
12.	A unidade técnica anotou, porém, que, no referido sistema, não haveria nenhum registro no campo referente ao recebimento da prestação de contas final do ajuste (Data Recebimento PCF/CAIXA) , nem, tampouco, no campo referente à data da aprovação pela Caixa (Data Aprovação CAIXA – Peça 16) , salientando, ainda, que as pesquisas nos sistemas do TCU não teriam indicado a subsistência de TCE sobre o Contrato de Repasse 0191116-01 (Peças 15, fl. 2 e 17) .
13.	Ocorre, no entanto, que, em se tratando de transferências de recursos federais por meio de convênios ou instrumentos congêneres (v.g. Acórdão 2.836/2017, 3.757/2015, 3.758/2015, 3.759/2015 e  3.761/2015, da 2ª Câmara) , a jurisprudência do TCU tem se firmado no sentido de que o controle e a fiscalização sobre a execução do ajuste, com a análise da prestação de contas, deve consistir em atribuição primária do ente repassador, cabendo-lhe promover a primária análise sobre o presente feito, sem prejuízo de instaurar a devida tomada de contas especial, nos termos do art. 8º da Lei nº 8.443, de 1992. 
14.	Por esse prisma, ao conhecer da presente representação, entendo que o TCU pode considerar prejudicada a referida apreciação de mérito do feito, determinando que a Caixa promova a apuração dos possíveis ilícitos perpetrados sobre o Contrato de Repasse nº 0191116-01. 
III – Obra 8: implantação do sistema adutor do Camevô para o 2º trecho em Caruaru – PE 
 (Contrato CT.OS.08.0.0344) 
15. 	Entendo que o TCU pode preliminarmente conhecer da presente representação para considerá-la prejudicada, no entanto, em relação à referida Obra 8 (CT.OS.08.0.0344) .
16.	O TCE-PE assinalou o irregular pagamento na execução do referido ajuste sob o valor de aproximadamente R$ 640.859,72 (Peça 1, fl. 103) , destacando que esse malsinado pagamento resultaria do erro de cálculo no índice de reajuste do 1º Termo de Aditamento ao Contrato CT.OS.08.0.0344, em 11/9/2009 (Peça 1, fl. 97) , em função do inadequado percentual aplicado sobre os Boletins de Medição 8 a 13 (Peça 1, fls. 97/99) .
17.	A partir da pesquisa realizada no sistema Siurb, da Caixa, a unidade técnica teria constatado que a aludida Obra 8 corresponderia ao Contrato de Repasse nº 222.783-52/2017 (Peça 18) , tendo identificado, nos sistemas do TCU, que o TC Processo 000.339/2010-5 trataria de auditoria realizada na Caixa, na Compesa e no então Ministério das Cidades, aí abrangidos o CT.OS.08.0.0344, de 4/9/2008, e o Contrato de Repasse nº 222.783-52/2007, tendo a referida auditoria sido convertida em TCE, no bojo do TC Processo 022.238/2010-7, por força do Acórdão 2544/2011-TCU-Plenário.
18.	Mostra-se adequada, assim, a proposta da unidade técnica no sentido de conhecer da presente representação para, no mérito, considerá-la prejudicada, sem prejuízo de informar ao representante que o TCU já teria inicialmente avaliado as eventuais irregularidades no CT.OS.08.0.0344, de 4/9/2008, e no Contrato de Repasse nº 222.783-52/2007, sob o TC Processo 022.238/2010-7, tendo sido proferido o Acórdão 2544/2011-TCU-Plenário do TCU no sentido de excluir o Consórcio Rocha-OTL e a Infortec Comércio, Serviços e Instalações Ltda., além do Sr. Otacílio de Souza Araújo, na correspondente relação processual e de julgar regulares, com ressalvas, as contas de Waldeck Stevens de Vasconcelos Egito, João Bosco de Almeida e Ana Maria Araujo Torres Pontes, além de regulares as contas de Rodrigo Quental Feitosa e Sandra Mirelly de Souza Pereira, devendo o TCU determinar, contudo, que a unidade técnica avalie a necessidade de autuação de nova TCE sobre os aludidos ajustes, diante dos novos elementos de convicção ora apresentados pelo TCE-PE.
IV – Obra 29: recuperação das unidades SES em Caruaru – PE 
 (Contrato CT.OS.08.0.0275) 
19. 	Entendo que o TCU pode preliminarmente conhecer da presente representação para considerá-la prejudicada, contudo, em relação à referida Obra 29: recuperação das unidades SES em Caruaru – PE (Contrato CT.OS.08.0.0275) .
20.	A Compesa teria informado, nesse ponto, que teria efetuado o pagamento em face dos Boletins de Medição 1 e 2 sob o montante de R$ 345.885,27, mas os gestores da Compesa não teriam comprovado a realização dessas pagamentos perante a equipe de fiscalização do TCE-PE, passando a ficar caracterizados, pois, como pagamentos indevidos (Peça 1, fl. 252) . 
21. 	A unidade técnica teria assinalado, contudo, que a aludida obra contaria com o aporte de recursos “originários do Fundo de Garantia por Tempo de Serviço (FGTS) disponibilizados pela Caixa Econômica Federal (CEF) ” – Peça 1 (fl. 252) . 
22. 	A jurisprudência mais recente do TCU até tem admitido a excepcional fixação de competência do Tribunal, diante de irregularidades em ajustes financiados pela Caixa Econômica Federal com os recursos subsidiados pelo FGTS, a despeito de terem sido oferecidas garantias para a correspondente operação de crédito. 
23.	Ocorre, todavia, que, nesses casos, a jurisprudência do TCU tem se firmado no sentido de que o controle e a fiscalização sobre a execução do subsequente ajuste deve se configurar como atribuição primária do ente financiador, cabendo-lhe promover a primária análise sobre o presente feito, sem prejuízo de instaurar a eventual tomada de contas especial, nos termos do art. 8º da Lei nº 8.443, de 1992. 
24.	Por conseguinte, ao conhecer da presente representação, entendo que o TCU pode considerá-la prejudicada, sem prejuízo de determinar que a Caixa promova a apuração dos possíveis ilícitos perpetrados sobre a Obra 29 para a recuperação das unidades SES em Caruaru – PE no bojo do Contrato CT.OS.08.0.0275 a partir das notícias ora apresentadas pelo TCE-PE, devendo informar o TCU sobre o resultado da aludida apuração no prazo de 90 (noventa) dias. 
V – Considerações finais.
25. 	Por tudo isso, ao incorporar os conciliáveis aspectos inerentes ao referido parecer da unidade técnica, entendo que o TCU deve promover todas as medidas ora anunciadas nestas razões de decidir.
Ante o exposto, pugno pela prolação do Acórdão ora submetido a este Colegiado.
	
TCU, Sala das Sessões, em 12 de março de 2019.
Ministro-Substituto ANDRÉ LUÍS DE CARVALHO 
Relator